臺灣高等法院臺中分院刑事判決　　　 96年度選上訴字第141號
上　訴　人
即　被　告　乙○○
選任辯護人　賴思達律師
　　　　　　張居德律師
上列上訴人因違反公職人員選舉罷免法案件，不服臺灣臺中地方
法院95年度選訴字第27號中華民國95年11月20日第一審判決（起
訴案號：臺灣臺中地方法院檢察署95年度選偵字第44號），提起
上訴，本院判決如下：
    主  文
原判決撤銷。
乙○○無罪。
    理  由
一、公訴意旨略以：被告乙○○為使民國95年度第18屆村里長選
    舉中臺中縣烏日鄉五光村長登記一號之候選人林榮源當選，
    竟基於對有投票權之人交付賄賂，而約其投票權為一定行使
    之犯意，於95年6月3日日晚上8時30分許，在臺中縣烏日鄉
    ○○村○○路300號朱銘海住處，將2張面額新臺幣（下同）
    500元之紙鈔，共1000元現金交付有投票權選民朱銘海及其
    妻楊淑雲（該戶有投票權人數計有2人），以每票500元之代
    價，約定於95年臺中縣烏日鄉五光村村長選舉投票時，該戶
    之有選舉權人應圈選登記第一號之候選人林榮源，而為投票
    權一定之行使。嗣經臺灣臺中地方法院檢察署檢察官指揮臺
    中縣警察局烏日分局、法務部調查局臺中縣調查站追查後，
    始獲悉上情，並扣得朱銘海未及交還乙○○之賄款1000元（
    500元紙幣2張）。因認被告涉犯公職人員選舉罷免法第90條
    之1第1項之對於有投票權人交付賄賂而約其投票權為一定行
    使罪嫌（按：原審變更起訴法條，改論以同條項之對於有投
    票權人「行求」賄賂而約其投票權為一定行使罪）。
二、按，犯罪事實應依證據認定之，無證據不得認定犯罪事實；
    又不能證明被告犯罪者，應諭知無罪之判決，刑事訴訟法第
    154條第2項、第301條第1項分別定有明文。又認定不利於被
    告之事實，須依積極證據，苟積極證據不足為不利於被告事
    實之認定時，即應為有利於被告之認定，更不必有何有利之
    證據（最高法院30年度上字第816號判例可資參照）。而認
    定犯罪事實所憑之證據，雖不以直接證據為限，間接證據亦
    包括在內；然而無論直接或間接證據，其為訴訟上之證明，
    須於通常一般之人均不致有所懷疑，而得確信其為真實之程
    度者，始得據為有罪之認定，倘其證明尚未達到此一程度，
    而有合理之懷疑存在時，基於無罪推定之原則，即應為無罪
    之判決（最高法院76年度臺上字第4986號判例參照）。又證
    人之證述，如無瑕疵可指，而就其他方面調查，又與事實相
    符，其證述固未始不足採為判決之基礎，惟其證據之本身尚
    有瑕疵，則在此瑕疵未予究明以前，遽採為有罪之根據，仍
    難謂為適法（最高法院84年度台上字第745號判決參照）。
三、本件公訴人認被告乙○○涉有上開對於有投票權人交付賄賂
    而約其投票權為一定行使罪嫌，無非以：(一)證人朱銘海、楊
    淑雲於警詢、偵查及原審之證詞。(二)自朱銘海身上查扣之2
    張500元紙幣等，為其主要論據。
四、訊據上訴人即被告乙○○固不否認於上開時、地前往朱銘海
    上址住處，為95年度第十八屆村里長選舉中臺中縣烏日鄉五
    光村長登記一號之候選人林榮源，向朱銘海夫婦尋求投票支
    持之事實，然堅決否認有何上開投票交付賄賂犯行，辯稱：
    伊僅係為幫忙候選人林榮源向朱銘海夫婦尋求支持，並未交
    付上開賄款予朱銘海夫婦行賄，又公訴意旨所稱2張500元紙
    鈔之賄款，究竟是否被告交付予朱銘海夫婦，如何交付，亦
    有疑義；被告上訴後復稱：當天伊係去找住居於同門牌之朱
    銘蒼（朱銘海之胞兄），參加同學會云云。
五、經查：
(一)、證人朱銘海於95年6月7日警訊時稱：楊淑雲也同時向伊表示
    ，其等又不太認識被告，怎麼可以拿這個錢？伊向楊淑雲說
    其等既然不要投票給林榮源，還是把錢拿去還被告，於是楊
    淑雲把錢拿給伊等語（見警詢卷第5頁）。證人楊淑雲於95
    年6月7日警訊時亦稱：被告離開家後，伊就將被告給伊的
    500元交給朱銘海等語（見警詢卷第6－2頁）。惟證人朱銘
    海於95年6月7日偵查中卻證稱：「我太太有先將錢放在口袋
    ，後來再拿出來全部交給我，我不確定是否與自己的500 元
    混在一起」云云（見選他字卷第12頁背面）。朱銘海夫婦既
    自稱：自始至終不要投票給林榮源，均無收受投票賄賂之意
    思，且隨即追出去欲將錢還給被告，則楊淑雲豈有可能將買
    票現金放入自己口袋中？所言顯然有違常理。
(二)、證人朱銘海於95年6月7日偵查中證稱：當時被告從「口袋」
    拿出2張500元，交給伊1張，伊太太1張等語（見選他字卷第
    12 頁）；楊淑雲於95年6月7日警詢時證稱：被告接著說「
    你家有2人2票」，然後就自「口袋」掏出錢，拿2張500元，
    給伊及伊先生各1張等語。然朱銘海於95年10月30日原審、
    楊淑雲於95年6月12日偵查中卻均改稱：被告係從「皮夾」
    中抽出兩張500元云云（見原審卷第61頁、選他字卷第25頁
    ）。證人朱銘海、楊淑雲上開警詢、偵查、原審證述時間，
    距離案發之95年6月3日時間均相隔不久，然被告究竟自何處
    拿出兩張500元紙鈔，朱銘海、楊淑雲證詞前後不一，是否
    可信，益加可疑。
(三)、又，證人朱銘海於95年6月7日法務部調查局台中調查站時供
    稱：伊「將被告交付予伊之2張500元握在手心」，追出去欲
    再交還被告未果之際，就在此時臺中市警察局人員即從附近
    走過來，問伊「手中所持有的2張500元」，是否是被告交付
    的買票款項？……所以伊即同意警方人員將該現金予以查扣
    （見選他字卷第7頁背面）。但於95年6月7日偵查及95年10
    月30日審理中卻證稱：伊無法確定查扣之2張500元是否被告
    交付給伊買票的錢，其就查扣之2張500元是否被告交付買票
    之錢（見選他字卷第12頁背面、原審卷第62頁），前後所述
    相互齟齬，其陳述更顯可疑。
(四)、另證人朱銘海於95年6月5日警訊時，以秘密證人身分供稱：
    「1000元無意中被我花掉了」等語（見警聲搜卷第4頁）；
    同年6月7日於調查站時則堅稱：查扣之2張500元即是被告交
    付伊買票的錢（見選他字卷第7頁背面）。但於95年6月7日
    偵查中經檢察官訊及查扣之2張500元是否即是被告交付之2
    張500元時，改稱不確定，且就其不確定之原因，係答稱：
    「我太太有先將錢放在口袋，後來再拿出來全部交給我，我
    不確定是否與自己的500 元混在一起」等語（見選他字卷第
    12頁背面）；嗣於審理中又改稱：「因為我有去買東西，所
    以不確定其中1張500元有被伊用掉」云云（見原審卷第63頁
    ）。證人朱銘海前後證述，不僅就查扣之2張500元紙鈔究係
    被告所交付之紙鈔，或係其身上所有其他紙鈔，所述不一，
    且所述「不確定查扣2張500元是否即是被告交付」之原因，
    或稱「1000元被伊花掉」，或稱「伊太太先將錢放在口袋，
    交給伊後與伊自己之500元混合」，或稱「不確定其中1張
    500元有被買東西伊用掉」，各次所陳均有不合。何況，朱
    銘海於95年6月7日調查站證稱：伊「將被告交付予伊之2張
    500元握在手心」，追出去欲再交還被告未果之際，就在此
    時臺中市警察局人員即從附近走過來，問伊「手中所持有的
    2張500元」，是否是被告交付的買票款項？……所以伊即同
    意警方人員將該現金予以查扣等語（見選他字卷第7頁背面
    ），倘若無訛，但朱銘海於上開警訊時卻稱：「該1000元被
    我無意間花掉了」於審理中又改稱：被告拿錢給我之後，我
    有出去買東西，3、4個便衣才跟在我後面，之後警察才過來
    問，因為我買東西已經有用掉一些錢，我就從我口袋裡抽出
    2張500元給對方云云。其就查扣之2張500元是否被告交付伊
    之賄款一節，或稱「原握在手心」，或稱「用掉」，前後供
    述有嚴重矛盾，且就警方查扣時，該2張500元係握在其手中
    ，或自其口袋中抽出，所言亦前後不一。
(五)、台中縣警察局承辦警員湯文楨，於95年10月5日原審審理中
    到庭結稱：這個案子當時是朱銘海到我們分局檢舉……伊製
    作筆錄時（按：95年6月5日製作該次警詢筆錄，時間在案發
    後2日）未扣2張500元等語（見原審卷第42頁）。另，卷附
    95年9 月28日烏日分局偵查佐朱基富出具之職務報告書亦載
    ：「本案係屬檢舉案件，本分局員警於95年6月5日製作Ａ２
    秘密證人（指朱銘海）檢舉筆錄時，證人表示該1000元已無
    意間花掉，故本分局未當場查扣賄款1000元……該1000元應
    為證人在調查站內自行交付」，有台中縣警察局烏日分局95
    年9月28日職務報告書1紙在卷（見原審卷第53頁）。何況，
    95年6月3日案發當日，倘若朱銘海所稱係在被告交付買票賄
    賂之後，隨即追出，並「遭警員查扣」買票賄賂2張500元紙
    鈔，遍觀全卷，何以相關警詢、偵查卷宗（含警聲搜、選他
    、選偵字卷）均無95年6月3日、95年6月4日製作之警詢、調
    查、偵查筆錄，也無95年6月3日之扣押筆錄、扣押物品目錄
    表，顯與警方在第一時間製作筆錄之向來辦案程序不符。由
    此益見，證人朱銘海證稱：95年6月3日被告向其買票，伊追
    出去要將錢還給被告時，為警當場查扣該2張500元乙節，純
    屬虛構，應係朱銘海於95年6月5日自行至警局檢舉，並於嗣
    後移送調查站時才交付2張500元予調查員。而本案查扣之2
    張500元鈔票既非當場查扣，證人朱銘海又自稱該1000元已
    被其花掉，則該查扣之2張500元與本件投票交付賄賂罪，欠
    缺證據上之關聯性，亦不能作為認定被告有罪之證據。
(六)、證人朱銘海、楊淑雲上開證詞存有各項疑點甚多，難認屬實
    ，已如前述，至於，證人朱銘海2人不實陳述之原因，以及
    被告上訴後所辯稱：95年6月3日至臺中縣烏日鄉○○村○○
    路300號，單純去找住於同址之朱銘蒼（朱銘海之胞兄）等
    情，此2部分是否屬實，固均有不明，然本件證明被告涉犯
    投票交付賄賂罪之積極證據既有不足，則此2部分均非證明
    被告犯罪之積極證據，即無再調查說明之必要，併此敘明。
六、綜上所述，證人朱銘海、楊淑雲之證詞，均有如上瑕疵，而
    扣案2張500元紙鈔，應非95年6月3日案發當場（或緊接案發
    後）查扣，與本件投票交付賄賂罪，欠缺證據上之關聯性，
    亦不能作為認定被告有罪之證據。則本件檢察官所提出之證
    據，不足為被告有罪之積極證明，其指出證明之方法，亦無
    從說服法院形成被告有罪之心證。此外，復查無其他積極確
    切證據，足認被告有何檢察官所指之投票交付賄賂罪行，自
    應為無罪之諭知。
七、原審疏未審究上情，對被告遽予論罪科刑，尚有未恰，被告
    上訴意旨否認犯罪，為有理由，自應由本院將原判決撤銷改
    判，對被告為無罪之諭知。
據上論結，應依刑事訴訟法第369條第1項前段、第364條、第301
條第1項，判決如主文。
本案經檢察官甲○○到庭執行職務。
中　　華　　民　　國　　96　　年　　3 　　月　　22　　日
            刑事第八庭  審判長法　官　羅　得　村
                              法　官　張　靜　琪
                              法　官　陳　宏　卿
上列正本證明與原本無異。
檢察官得上訴。
被告不得上訴。
如不服本判決應於收受送達後十日內向本院提出上訴書狀，其未
敘述上訴之理由者並得於提起上訴後十日內向本院補提理由書（
均須按他造當事人之人數附繕本）。
                              書記官  柯  孟  伶
中　　華　　民　　國　　96　　年　　3 　　月　　22　　日
